【裁判字號】    98,訴,66
【裁判日期】    980814
【裁判案由】    土地所有權移轉登記
【裁判全文】
臺灣宜蘭地方法院民事判決                98年度訴字第66號
原      告  丁○○
訴訟代理人  柯士斌律師
複 代理 人  曾培雯律師
被      告  乙○○
上列當事人間土地所有權移轉登記事件，本院於民國98年7月24
日言詞辯論終結，判決如下：
    主      文
原告之訴及假執行之聲請均駁回。
訴訟費用新台幣壹萬玖仟壹佰陸拾玖元由原告負擔。
    事實及理由
一、原告主張：緣訴外人甲○○與原告及被告兩人為舊識，而甲○○於95年間，獲悉宜蘭縣員山鄉○○段隘界小段259之8地
    號，地目田，面積2,910 平方公尺之土地（下稱系爭土地）
    所有權人因急需資金，欲低價出售系爭土地，又甲○○知悉
    系爭土地旁同地段259 地號之土地為原告所有，甲○○便詢
    問被告是否願意與其合資，共同投資買下系爭土地後，再轉
    賣予原告或其他買主。被告思量後表示同意，兩人便共同投
    資買入系爭土地。又兩人各實際出資及持分為2分之1，但過
    戶時，為求嗣後方便處分，故均信託登記在被告名下，惟被
    告亦出具切結書，約定甲○○或其所指定之人，均可隨時要
    求被告過戶前開土地2分之1之持分。其後，甲○○於96年3
    月間因個人資金問題向原告表示急需現金，願意以新台幣（
    下同） 350萬元將其就系爭土地2分1之持分售予原告。因當
    時甲○○資金調動之需求甚為急迫，故原告將身上所有之現
    金（因原告當時剛回國，故身上有美金、港幣、人民幣等多
    種幣值）及另領取共計 350萬元之現金全數交給甲○○，而
    甲○○則在切結書上註記將系爭土地2分之1之持分轉讓予原
    告之字句，其後亦出具「切結聲明書」表示原告即為切結書
    中所指定之人，可要求被告配合辦理所有權移轉登記。依最
    高法院85年度台上字第1741號判決：「以契約訂定向第3 人
    為給付者，其第3 人直接取得請求給付之權，當事人僅在該
    第3 人未表示享受其利益之意思前，始得變更其契約或撤銷
    之，此觀民法第269 條第1項、第2項之規定即明」之意旨，
    及審認契約是否有以使第三人取得該債權為標的，並不以明
    示為必要，祇要依契約之目的及周圍之情況，可推斷當事人
    有此法效之意思為已足。於此情形，除審究其契約是否為第
    三人利益而訂立外，尚可考量契約訂定之本旨，是否由第三
    人自己行使權利，較諸僅由要約人行使權利，更能符合契約
    之目的，債務人對第三人為給付是否基於要約人亦負擔相當
    之給付原因暨要約人與第三人間之關係，並分就具體事件，
    斟酌各契約內容、一般客觀事實、工商慣例、社會通念等相
    關因素，探究訂約意旨之所在及契約目的是否適合於使第三
    人取得權利，以決定之。本件依被告所出具之切結書明載「
    甲○○小姐不論何時，均可要求將其2分之1產權過戶於本人
    或指定之人名下，立切結書人均將配合辦理移轉登記手續。
    」及訴外人甲○○所出具之切結聲明書載明「今因上述原實
    屬本人持有之土地所有產權，已於96年3 月22日出售轉讓予
    丁○○先生，特立此書切結聲明，並請乙○○小姐依當初切
    結約定，協助丁○○先生辦理相關土地產權或移轉手續。」
    等語，顯可看出原告為享有系爭土地2分之1持分權利之人，
    則被告所出具之切結書即屬前揭第三人利益契約，原告為享
    有直接請求給付權利之第三人。又當初被告與訴外人甲○○
    合資購買系爭土地之原意，本即打算將系爭土地轉賣原告以
    賺取差價，由原告行使權利，自符合系爭契約之目的，此故
    ，原告自得依約請求被告移轉系爭土地2分之1持分之所有權
    。因此，原告即於97年9 月間持該切結書及切結聲明書向被
    告要求辦理移轉登記，被告竟拖辭不願配合，於雙方協商過
    程中其亦曾多次表示：「為何要這麼急著過戶，我又不會吃
    你的土地」、「我已經請仲介出售這一筆地，賣出去之後再
    將錢分一半給你」等語，顯見其並未否認原告為土地持分所
    有人之事實，甚至另要求原告收購其持分，願以每坪1萬2,0
    00元之價格賣予原告，而原告則表示願將系爭持分另以每坪
    7,800元價格供被告買回，均未獲置理。為此，依民法第269
    條所定第三人利益契約之法律關係，請求被告應將系爭土地
    所有權應有部分2分之1移轉登記予原告等語。並聲明：(一)
    被告應將系爭土地所有權應有部分2分之1移轉登記予原告；
    (二)願供擔保，請准宣告假執行。
二、被告則以：
(一)伊於95年9 月20日向訴外人偕伴購買系爭土地，買賣契約之
    訂立及過戶手續均委由訴外人游名仁地政士代辦，並經宜蘭
    地政事務所於95年12月20日依法登記核發95宜地字第36555
    號土地所有權狀。該土地是伊與訴外人甲○○共同出資購買
    ，那塊地是甲○○去找來的，因出賣人急著用錢，市價每坪
    有1萬元，甲○○說可以談成每坪7,800元，事情都是甲○○
    處理的，所以伊另給甲○○8萬8,000元當傭金，當時談好每
    人各2分之1土地持分，但是甲○○的部分因錢不夠，實際上
    是由伊先墊，土地有880坪，甲○○的部分為440坪，應付34
    3萬2,000元，過程中甲○○有跟伊借70萬元，並開立95年12
    月25日到期、票號NO821803之支票1紙，伊逐於95年9月11日
    先匯出200萬元（含伊應支付之135萬元），扣除利息12,320
    元後，復於95年9 月15日匯3萬7,680元給甲○○。另代書費
    、過戶費計16,849元是兩人於過戶完成後共同分擔的。當時
    因礙於法令規定，供興建農舍之農地至少需765 坪以上，如
    將此地分割或共同持有登記，會影響土地價值，造成日後出
    售不易，故為了方便處分便於95年9 月11日給付訂金時就已
    決定登記伊名下，並於95年9 月25日簽立切結書。又甲○○
    於95年9月11日至97年9月1 日退票前一直是伊之債務人，至
    目前為止尚積欠伊309萬1,400元，基於上述原因及目的甲○○主動承諾將系爭土地登記在伊名下，並提供作為擔保物權
    之用。是只要有擔保物權之事實，切結書就形同具文，甚而
    系爭土地登記於伊名下的同時如果沒有債權關係，甲○○為
    何沒有辦理抵押權之設定保障其權益，可証明系爭土地合法
    登記在伊名下的原因及動機，目的是擔保物權及農地興建農
    會法令規定765 坪之限制。因此，系爭土地之價金並非伊所
    墊付，而是借款，物權是擔保。原告不知甲○○與伊之間從
    95年至97年9月l日跳票止一直有借款，所以土地一直都是擔
    保品，最後債權為309萬1,400元。依民法第758 條規定，不
    動產物權依法律行為而取得，設定、喪失及變更，非經登記
    不生效力，是伊已合法完成系爭土地登記在案，自得本於所
    有權之作用排除他人之干涉。再者，除了欠錢（擔保），當
    初伊願意跟甲○○合買是基於信任關係，甲○○如果賣給別
    人就會造成無法共同蓋農舍，所以伊認為她不能夠出售給別
    人，事實上切結書不能拘束伊，伊認為甲○○怎麼樣都不能
    夠請求伊過戶。
(二)又系爭土地如是信託關係為何未依法辦理信託登記？或設定
    抵押權登記使生法律上之效力保障其權益呢？伊認為如果沒
    有借錢就按照切結書走，但是因為訴外人有向伊借錢，伊認
    為那就是伊的擔保品，甲○○當初會把名字登記在伊名下，
    就是說要擔保。可見原因非常單純，甲○○一直都是債務人
    並非債權人。若依原告所述民法第269 條見解，其反變成訴
    外人甲○○之債務人，根本是本末倒置，無稽之談。故系爭
    土地移轉登記在伊名下時，甲○○並未依法辦理信託登記，
    而甲○○與伊有債務尚未清償之事實，依民法第270 條規定
    前條債務人，得以由契約所生之一切抗辯，對抗受益之第3
    人。另關於原告所提之切結聲明書，伊質疑真實性，所載金
    額、匯率均不符，且違反常理及商業行為，如是96年3 月22
    日轉讓，立切結聲明書人甲○○為何從未向伊提起，事隔1
    年半原告才突然要求所有權移轉登記。原告是生意人竟如此
    草率到不用確認產權，僅憑簡單之切結書？況原告所提切結
    聲明書是何時簽立，無日期可勾稽，因為甲○○從未親口，
    或以書面要求所有權移轉登記之事，依民法第269 條規定，
    原告無權要求伊辦理移轉登記，且伊非原告之債務人顯而易
    見。況原告先前所提出之甲○○所立之切結聲明書出售金額
    為350萬元，美金換台幣計56萬3,210元、港幣換台幣計31萬
    9,500元、人民幣換台幣計5萬5,640元、台幣現金l90萬元，
    總計283萬8,350元，可是切結書合計金額為383萬8,350元，
    相差100 萬元即有不符，且切結聲明書上關於買賣價金之記
    載亦與原告所提證據不符，經伊提出質疑後原告才重新補提
    ，此從原告辯稱先前提出之切結聲明書係因文件傳真、影印
    之故而有缺漏即明，明顯竄改變造383萬8,350元為283萬8,3
    50元，下方補寫661,650元，破綻百出，復於98年5月20日提
    出之匯款證明200 萬元，日期是96年3月7日，明顯與切結聲
    明書上記載之簽收日期96年3 月22日及金額190萬元均不符，
    事後才辯稱10 萬元係代墊款，原告前後供詞矛盾反覆不一，
    無法證明與買賣土地款有關，根本是借貸勾串偽造成買賣。
    而買賣不動產一般程序是訂金、簽約、過戶、產權登記後才
    會付清尾款。如此草率之文件其真實性及可信度，值得商榷
    。且既然96年3 月22日就出售轉讓為何要隱匿？而不依土地
    法第73條土地權利變更登記呢？規定是1個月內為之，每逾1
    個月得處應納登記費1 倍之罰鍰，但最高不得超過20倍。如
    果甲○○主張此土地共同持有，依土地法第34之1 條規定，
    共有土地其處分、變更、設定負擔時應事先以書面通知他共
    有人。共有人出賣其應有部分時，他共有人得以同一價格優
    先承購。原告於轉讓後1年半，在甲○○於97年9月間開始退
    票後，才突然要求伊辦理產權移轉登記，明顯違背常理。伊
    接獲原告存証信函後，曾用簡單的方式答覆並影印乙份寄給
    甲○○，始終得不到答案及回應。故伊否認原告有通知伊優
    先承買，且甲○○未依法取得所有權，也尚未依法登記在案
    ，自始至終並非依法登記在案的合法所有權人，有資格出售
    土地之事嗎？何況如是事實也應用書面通知，寄來之存証信
    函為何隻字未提。伊不否認原告確實有來找過伊2次，2次都
    是證人丙○○約的，時間都是在9 月份甲○○的票已經退票
    ，第2 次來找伊確實有帶文書來找伊，但伊不願意看，證人
    所述並沒有錯，但是伊有表示伊根本不願意簽，但原告並沒
    有提到要以7,800 元賣給伊，也沒有說要蓋農舍的事，但有
    提到身體不好，伊質疑他為什麼之前都不來找伊過戶，等到
    甲○○跳票之後才來找伊。另甲○○作證說還伊309 萬元，
    那些買賣是假的（過戶給伊撫遠街房地），代書是伊找的沒
    錯但伊不熟，因為證人臨時打電話，證人說要過戶到伊名下
    ，合約是假的，她怕其他債權人來查封所以說要過戶到伊名
    下，伊並沒有實際買受，銀行的借款人還是證人，到現在這
    房子她還在找人委售，買賣契約書簽訂日期也是假的，根本
    沒有點交給伊。況且，伊質疑兩位證人之證詞的真實性，渠
    等所陳述與事實不符，難保三方有掩飾事實避重就輕之嫌（
    用不記得答覆）。而本件原告及甲○○皆為生意人，可是所
    做所為不但違反商業應有的情、理、法。明眼人一看就知道
    兩人是債權、債務之轉移行為，絕非買賣出售行為（用私下
    收受想對抗受法律保障合法登記之人），請原告提出合法不
    動產買賣契約書方可證明其資金流程及交易過程，否則如何
    證明其外幣或電匯200 萬元是買賣、贈與、還是借貸呢？況
    甲○○與原告是舊識（20年老友），絕非法律上之善意第三
    人，且甲○○自承與原告有借貸關係，其意圖將債權變成出
    售，取得系爭土地2分之1持分以謀取個人利益，實不足取。
(三)復依民法第268 條規定「契約當事人之一約定由第三人對於
    他方為給付者」，此乃「涉他契約」若使第三人丙負擔義務
    之契約為「第三人負擔契約」第三人丙並非契約之當事人，
    不會因甲、乙雙方之約定即令第三人丙負有契約義務而受拘
    束，丙有權決定是否給付，如果當事人希望丙受契約之拘束
    而履行契約，則必須將丙一併列為契約之一方，而且丙亦必
    須在契約上簽名契約始對丙方有拘束力。而伊與原告及甲○○三方從未有不動產買賣行為，也沒有收受甲○○及原告之
    土地款，更沒有借貸關係如何成為債務人（如果甲○○主張
    有信託關係也只是保管，並非債務人），故請原告提供具公
    信力，正確有三方共同合意簽立之買賣契約書為證。基於上
    述理由及事實、事證，原告與甲○○違背誠實、信用、侵權
    ，本人主張甲○○與原告根本沒有買賣行為或買賣無效不得
    對抗第三人，以示公正，且甲○○有向伊借貸之事實，而確
    立擔保物權成立，系爭土地所有權為伊所有，甲○○非所有
    權人，如何出售其土地給第三人，其任何行為均係違法，所
    以其與原告之買賣行為不成立且無效。綜上，民法規定物權
    大於債權，參照土地法第43條依法所為之登記有絕對效力、
    第34條之1第2項至第4項、第73條、第104條第2項及民法166
    條之1、第758條、第760條、信託法第2、4 條等規定，即可
    看出欲對抗第三人（即被告）時，不動產須登記，登記乃不
    動產物權變動之公示方法。況且原告所提證據皆為不實變造
    竄改，根本沒有買賣行為發生，故不符民法第269 條之規定
    ，原告請求並無理由等語，資為答辯。
(四)並聲明：原告之訴及其假執行之聲請均駁回；如受不利判決
    ，願供擔保請准宣告免為假執行。
三、兩造不爭執之事實：
(一)坐落宜蘭縣員山鄉○○段隘界小段259之8地號，地目田，面
    積2,910 平方公尺，權利範圍全部之土地，依土地登記謄本
    所示，其所有權人係登記為被告。前開土地係被告與訴外人
    甲○○於95年9月20日合資向訴外人偕伴購買，約定各出資2
    分之1 ，但均持登記予被告名下，並於95年12月20日完成上
    述買賣之所有權移轉登記。
(二)被告於95年9 月25日就前開土地簽立切結書，載明訴外人甲○○不論何時，均可要求將其2分之1產權過戶於其本人或其
    指定之人名下，其均將配合辦理移轉登記手續及系爭土地之
    權利義務均由雙方共享分擔等。
(三)訴外人甲○○就其與被告各出資2分之1所購買之系爭土地，
    並未依法辦理信託登記。
四、得心證之理由：
    本件兩造爭執之處，乃在於：原告主張依被告與甲○○所簽
    訂之利益第三人契約即原證一切結書第4條第1點之約定，請
    求被告應將系爭土地所有權應有部分2分之1移轉登記予原告
    ，是否有理由？亦即：被告與訴外人甲○○是否有原告所主
    張之信託關係存在？又如果有前開信託關係存在，被告主張
    兩人間另有債務擔保及該農地將用於建築農舍，因為面積限
    制，縱甲○○清償債務亦不得請求過戶之合意存在，是否屬
    實？另原告與訴外人甲○○之間就系爭土地對原告之請求權
    ，是否有買賣之關係存在？如有前開關係存在，被告主張原
    告與甲○○之買賣關係有違誠信原則、違反共有人優先承買
    權規定，損及被告權益，應屬無效，是否有理由？茲審酌如
    下：
(一)被告與訴外人甲○○是否有原告所主張之信託關係存在？又
    如果有前開信託關係存在，被告主張兩人間另有債務擔保及
    該農地將用於建築農舍，因為面積限制，縱甲○○清償債務
    亦不得請求過戶之合意存在，是否屬實？
１、按稱信託者，謂委託人將財產權移轉或為其他處分，使受託
    人依信託本旨，為受益人之利益或為特定之目的，管理或處
    分信託財產之關係。信託，除法律另有規定外，應以契約或
    遺囑為之。以應登記或註冊之財產權為信託者，非經信託登
    記，不得對抗第三人。85年1月26日公布之信託法第1條、第
    2條及第4條第1 項分別定有明文。是所謂之信託契約，受託
    人不特就信託財產承受權利人之名義，且須就信託財產依信
    託契約之內容為積極之管理或處分，始足當之。次按，當事
    人約定，一方（借名者）經他方（出名者）同意，而就屬於
    一方現在或將來之財產，以他方之名義，登記為所有人或其
    他權利人，即為借名契約。在現行法下，借名契約乃無名契
    約，依私法自治原則，當事人基於特定目的而訂立借名契約
    ，自無不可，故當事人間之權利義務，應先依雙方當事人之
    契約內容而定，契約未約定者，則以補充解釋之方法定之，
    並參考民法關於委任之相關規定。是以，信託契約之成立，
    以信託人與受託人間有一定之經濟目的，及受託人取得信託
    財產之財產權為必要，非謂自己之財產，以他人名義登記時
    ，雙方之間當然有信託契約存在，合先敘明。
２、查系爭宜蘭縣員山鄉○○段隘界小段259之8 地號，地目田，
    面積2,910 平方公尺，權利範圍全部之土地，依土地登記謄
    本所示，其所有權人係登記為被告。前開土地係被告與訴外
    人甲○○於95年9 月20日合資向訴外人偕伴購買，約定各出
    資2分之1，但均登記予被告名下，被告並於同年9 月25日簽
    立切結書，載明甲○○不論何時，均可要求將其2分之1產權
    過戶於其本人或其指定之人名下，其均將配合辦理移轉登記
    手續及系爭土地之權利義務均由雙方共享受與分擔等內容，
    嗣前開土地並於95年12月20日完成上述買賣之所有權移轉登
    記等事實，乃為兩造所不爭執，並有土地登記謄本、切結書
    等件在卷可按（詳卷宗第15頁、第108 頁），堪信屬實。而
    查，前開切結書內容雖載稱「本筆土地之實際產權應為乙○○、甲○○各持分1/2 ，但於過戶時僅『信託登記』在乙○○1 人名下」，且因恐口說無憑，被告特書立此切結書以切
    結甲○○不論何時，均可要求將其2分之1產權過戶於其本人
    或其指定之人名下，其均將配合辦理移轉登記手續及系爭土
    地之權利義務均由雙方共享受與分擔。然依卷存資料，被告
    與甲○○間就系爭土地之信託事宜，除書立前揭切結書外，
    並未另依信託法第2 條規定，另「以契約或遺囑」之要式方
    式為之，已難認其發生信託之效力。再者，依原告所述甲○○與被告合資購買系爭地之目的，係謀他日得「轉賣原告或
    其他買主」獲利，且「為求嗣後方便處分」，故均登記在被
    告名下，顯見甲○○就系爭土地所持有之所有權應有部分2
    分之1 ，僅在名義上登記被告所有（亦即被告係登記為前開
    土地之單獨所有人），而由被告持有權狀，但有關前開土地
    持分之實際管理、使用或處分，悉仍由自行為之，並未移轉
    其管領之權利，是究其性質應係成立無名之「借名契約」，
    而非前述之信託契約關係，應堪認定。則在審認本件原告之
    請求是否有據，自應依甲○○與被告間所訂借名契約之契約
    內容而定，倘契約未約定者，則以補充解釋之方法定之，並
    參考民法關於委任之相關規定以為解釋。
３、至被告雖以甲○○之所以將系爭土地所有權應有部分2分之1
    登記在伊名下，乃因兩人間另有債務擔保及該農地將用於建
    築農舍，因為面積限制，縱甲○○清償債務亦不得請求過戶
    之合意存在云云，然為原告所否認，則其自應有就前開有利
    於己之事實，依法負舉證之責。惟查，被告主張上開事實，
    僅提出其與甲○○間之資金往來資料多件，以佐證甲○○迄
    仍積欠其款項未為清償。然前開資金往來資料縱然屬實，至
    多僅亦能證明其與甲○○間仍有債務關係待解決，並無法證
    明渠等雙方於95年間合資購買系爭土地時均登記於被告名下
    ，乃有上述「債務擔保」性質，及「該農地將用於建築農舍
    ，因為面積限制，縱甲○○清償債務亦不得請求過戶」之合
    意存在，以難認被告此部分之抗辯乃為真實。再者，證人甲○○亦到庭結證：「（95年9 月間有和被告合資購買系爭地
    號土地）我與被告各出一半，款項也是各自負擔，總價款為
    686萬6, 000元，各出343萬3,000 元」、「我並沒有向她借
    款，我的部分支付方式，有部分現金，有部分支票，支票開
    給偕伴，是開我公司的支票」、「當時（會登記在被告名下
    ）是投資，因為被告有出具1份切結書，表明實際各出資1半
    ，所以我才信託在她名下」、「想說登記在1 人名下比較好
    處分」、「之前我有欠她錢，但是後來我已經把撫遠街的一
    筆房地買賣過戶給被告，那筆房地是賣1,020萬元，其中有3
    09萬元是以我欠她的錢來抵償」、「當時（合資購買系爭土
    地之目的）是以投資為主，有提到可以蓋農舍，但是沒有確
    定」、「沒有（與被告約定因為蓋農舍之面積限制，所以不
    可以請求過戶系爭土地），否則被告寫的切結書就不會說我
    可以請求過戶」、「（問：在跟被告合買系爭土地時有無任
    何擔保債務之合意？）沒有，如果有欠錢切結書上會載明」
    等語在卷（詳卷宗第100至104頁），亦難認被告前開主張為
    真實。甚者，倘被告與甲○○於95年間合資購買系爭土地時
    ，確有上述債務擔保之性質及過戶限制之合意，依理被告自
    不能出具切結書，特別切結聲明「甲○○不論何時，均可要
    求將其2分之1產權過戶於其本人或其指定之人名下，其均將
    配合辦理移轉登記手續」之意旨，依此益證被告所述之不可
    採，從而被告此部分抗辯，並無足採。
４、茲有疑義者，依被告所立切結書有關：「甲○○不論何時，
    均可要求將其2分之1產權過戶於其本人或其指定之人名下，
    其均將配合辦理移轉登記手續」之內容，是否構成利益第3
    人契約？按「以契約訂定向第三人為給付者，要約人得請求
    債務人向第三人為給付，其第三人對於債務人，亦有直接請
    求給付之權。」民法第269條第1項固定有明文。是利他契約
    之給付，係約定向第三人為之，第三人並有向債務人直接請
    求給付之權利。惟利他契約為要約人與債務人間之契約，其
    是否成立仍應就要約人與債務人間有無向第三人給付之合意
    而為判斷。而「第三人利益契約，乃當事人之一方與他方約
    定，由他方向第三人為一定之給付，第三人因此取得直接請
    求他方給付權利之契約。倘第三人並未取得直接請求他方給
    付之權利，即僅為當事人與第三人間之『指示給付關係』，
    尚非民法第269 條所規定之第三人利益契約。」、「第三人
    利益契約，乃當事人之一方與他方約定，由他方向第三人為
    一定之給付，第三人因此取得直接請求他方給付權利之契約
    。是第三人若未取得直接請求他方給付之權利，即令當事人
    約定向第三人為一定之給付，亦僅係當事人間之指示給付約
    定，尚非民法第269 條所定之第三人利益契約。」最高法院
    分別著有92年度台上字第2581號、93年度台上字第1704號、
    97年度台上字第176號等裁判意旨可資參照。又「民法第269
    條規定之第三人利益契約，係要約人與債務人約定使第三人
    直接對債務人取得債權之契約。經核曾○○與劉○○訂立之
    不動產買賣契約書，似為買受人曾○○為自己之利益而訂立
    ，並非約定由何特定第三人就該契約向出賣人劉木煥取得債
    權，僅於契約第5 條約定產權登記名義人由曾國典指定而已
    。乃原審遽將上開不動產買賣契約書第5 條約定產權登記名
    義人由曾國典指定之約定解為係第三人利益契約，並認登記
    名義人即上訴人須承受曾○○所有之權利義務，上訴人應依
    上開不動產買賣契約書約定，提供系爭第55－40地號土地予
    第55地號土地原所有權人胡林○○及其承受人（即被上訴人
    ）使用之義務，而未詳予說明其認定之理由，自屬可議，且
    有判決不備理由之違誤。」同院亦著有86年度台上字第3280
    號判決意旨可參。經查，本件被告於95年9 月25日簽立之系
    爭切結書，雖載明「甲○○不論何時，均可要求將其2分之1
    產權過戶於其本人『或其指定之人名下』，其均將配合辦理
    移轉登記手續」之內容，然依其文義，僅係切結同意甲○○
    不論何時，均可要求將其2分之1產權過戶於其本人，或甲○○不論何時，均可要求將其2分之1產權過戶於其指定之人而
    已，並未聲明同意該第3 人於被甲○○指定後，亦得逕以其
    個人名義自行向被告請求過戶，亦即依前開切結書之記載，
    尚難認甲○○與被告間乃存有被告應向第三人為給付之合意
    ，該第三人並未因之取得直接請求他方即被告給付之權利，
    故前開切結書雖聲明「甲○○不論何時，均可要求將其2 分
    之1 產權過戶於其指定之人」，依前開說明，其性質僅能認
    係當事人間之指示給付約定，而成立『指示給付關係』，並
    不構成民法第269 條所稱之第三人利益契約。是甲○○嗣後
    雖書立切結聲明書，指定原告為其指定過戶之第三人（詳卷
    宗第7 頁），然被告收受該通知後卻拒絕履行，原告僅為受
    指示給付之第三人，對於被告並無直接之請求權存在，尚難
    以個人名義逕向被告為系爭土地過戶之請求。
５、從而，原告主張依被告與甲○○所簽訂之利益第三人契約即
    原證一切結書第4條第1點之約定，請求被告應將系爭土地所
    有權應有部分2分之1移轉登記予原告，於法尚屬無據，則兩
    造另關於「原告與訴外人甲○○之間就系爭土地對原告之請
    求權，是否有買賣之關係存在？如有前開關係存在，被告主
    張原告與甲○○之買賣關係有違誠信原則、違反共有人優先
    承買權規定，而損及被告權益，應屬無效」之爭執，即無再
    行審酌之必要，併此敘明。
(二)綜上所述，原告依民法第269 條利益第三人契約之法律關係
    起訴請求被告應其所有坐落宜蘭縣員山鄉○○段隘界小段25
    9之8地號，地目田，面積2,910 平方公尺，土地所有權應有
    部分2分之1移轉登記予原告，為無理由，應予駁回。其假執
    行之聲請，亦應訴之駁回而失所依附，應併予駁回。
五、本件事證已臻明確，兩造其餘攻擊、防禦方法及舉證，經核
    與判決結果無影響，爰不逐一論列，附此敘明。
七、訴訟費用負擔之依據：民事訴訟法第78條。
中    華    民    國    98    年    8     月    14    日
                  臺灣宜蘭地方法院民事庭
                      法  官  林翠華
正本係照原本作成
如對本判決上訴，須於判決送達後20日內向本院提出上訴狀（須
附繕本）。
中    華    民    國    98    年    8     月    14    日
                      書記官  林秀麗
裁判費計算書：
┌────────┬────────┬────────┐
│   項      目   │金  額（新台幣）│   備    註     │
├────────┼────────┼────────┤
│第一審裁判費    │    18,325元    │原告於98年3月11 │
│                │                │日繳納。        │
├────────┼────────┼────────┤
│證人旅費        │       844元    │被告於98年5月20 │
│                │                │日繳納。        │
├────────┼────────┼────────┤
│合        計    │    19,169元    │原告負擔。      │
│                │                │                │
└────────┴────────┴────────┘


司法院資訊處製作；財團法人民間司法改革基金會備份。
